【裁判字號】    90,家訴,46
【裁判日期】    900518
【裁判案由】    確認婚姻無效
【裁判全文】
臺灣高雄地方法院民事判決  九十年度家訴字第四六號
    原      告  乙○○
    被      告  甲○○○○○○.
右當事人間確認婚姻無效事件，本院判決如左：
    主    文
確認原告與被告間之婚姻無效。
訴訟費用由被告負擔。
    事    實
甲、原告方面：
一、聲明：如主文所示。
二、陳述：
  (一)按有配偶者，不得重婚，為民法第九百八十五條第一項所明文規定。又按結婚，
    有違反民法第九百八十三條或第九百八十五條之規定者，無效，則為同上法第九
    百八十八條第二款所規定。
  (二)查被告為大陸籍人士，兩造則於民國九十年二月十九日於大陸地區結婚，嗣於同
    年三月八日向高雄市前鎮區戶政事務所辦理結婚登記；詎料原告依法向海基會提
    出為被告在台灣地區申請居留之許可時，竟發現被告前曾在台灣地區與現住於屏
    東縣林邊鄉○○村○鄰○○路十二號之訴外人阮榮宗結婚，而渠等尚有婚姻關係
    存續，原告旋即向被告提出質疑，被告即提出其已就該婚姻於大陸地區之法院訴
    請離婚，並獲准判決離婚確定在案。然查被告或訴外人阮榮宗均未向本國法院就
    上開離婚確定判決提出裁定認可之聲請，從而被告與阮榮宗間之婚姻關係即尚未
    消滅，被告之配偶仍為阮榮宗，故兩造於九十年二月十九日所為之婚姻，即因被
    告有重婚之情而為無效，是原告自得提起確認婚姻無效之訴。
三、證據：提出中華人民共和國貴州省貴陽市會岩區人民法院民事判決書影本一份、
    戶籍謄本及結婚公證書各一份為證。
乙、被告方面：
一、聲明：
  (一)原告之訴駁回。
  (二)訴訟費用由原告負擔。
二、陳述：
  (一)被告與訴外人阮榮宗雖於八十七年十一月九日結婚，然因婚後雙方未生育子女，
    且因彼此認識時間短暫，缺乏深入了解，兩人之性格亦不合、年齡又相差頗大，
    生活習慣均不協調，種種因素導致夫妻感情徹底破裂，被告始依法向大陸地區之
    貴州省貴陽市會岩區人民法院請求判決被告與阮榮宗離婚，業經判准離婚，且確
    定在案。從而，該婚姻已於九十年一月間消滅，被告始於九十年二月十九日與原
    告依大陸地區之規定結婚，故該婚姻自屬有效，並無重婚之情。惟該判決確實未
    經台灣地區法院之裁定認可，但是被告以為其前夫阮榮宗已經請求認可，是該婚
    姻已經消滅，才與原告再為結婚。
  (二)被告與其前夫並非協議假離婚，而被告於主觀上並沒有重婚之意思，因為其以為
    前婚已經離婚確定在案。
丙、本院依職權傳訊證人阮榮宗及調閱阮榮宗之戶役政查詢資料一份。
    理    由
一、本件原告主張：被告為大陸籍人士，兩造則於九十年二月十九日於大陸地區結婚
    ，嗣於同年三月八日向高雄市前鎮區戶政事務所辦理結婚登記；詎被告前已與訴
    外人阮榮宗結婚，渠等尚有婚姻關係存續，雖該婚姻業經大陸地區之法院判決離
    婚並確定在案，然被告或阮榮宗等均未向本國法院就上開離婚確定判決，提出裁
    定認可之聲請，從而被告與阮榮宗間之婚姻關係即尚未消滅，被告之配偶仍為阮
    榮宗，故兩造於九十年二月十九日所為之婚姻，即因被告有重婚之情而為無效，
    是原告自得提起確認婚姻無效之訴等語。
二、被告則以其與阮榮宗雖於八十七年十一月九日結婚，然該婚姻業經大陸地區人民
    法院判決離婚，且確定在案，是該婚姻已於九十年一月間消滅，被告始於九十年
    二月十九日與原告依大陸地區之規定結婚，故該婚姻自屬有效，並無重婚之情。
    雖該離婚判決未經我國法院之裁定認可，但是被告以為其前夫阮榮宗已經請求認
    可，故該婚姻已經消滅，才與原告再為結婚，另被告與其阮榮宗並非協議假離婚
    ，而被告於主觀上並沒有重婚之意思，因為其以為前婚已經離婚確定在案等語置
    辯。
三、經查，被告為大陸地區之人民，其於八十七年十一月九日與我國籍人士阮榮宗結
    婚，並辦理結婚登記，嗣被告向大陸地區貴州省貴陽市會岩區人民法院訴請離婚
    ，該法院業已判決離婚，並確定在案；被告並與原告於九十年二月二十九日於大
    陸地區結婚，另於同年三月八日向高雄市前鎮區戶政事務所辦理結婚登記等情，
    有原告之戶籍謄本、阮榮宗之戶役政查詢資料、中華人民共和國貴州省貴陽市會
    岩區人民法院民事判決書、結婚公證書等在卷足憑，堪信為真實。
四、按夫妻之一方為台灣地區人民，一方為大陸地區人民者，其結婚或離婚之效力，
    依台灣地區之法律；在大陸地區作成之民事確定裁判，不違背台灣地區公共秩序
    或善良風俗者，得聲請法院裁定認可，為台灣地區與大陸地區人民關係條例第五
    十三條、第七十四條第一項定有明文，是有關被告與訴外人阮榮宗之離婚是否有
    效、兩造間之結婚是否有效等，則逕依本國之民事法律定之，合先敘明。另按我
    國民法就離婚以解消婚姻部分，設有二種制度，一為依民法一千零五十二條規定
    之兩願離婚，須以書面為之，有二人以上證人之簽名並應向戶政機關為離婚之登
    記；另為依民法第一千零五十二條之判決離婚。是當事人若欲離婚，必循該兩種
    途徑始得為之；惟若當事人在大陸地區之人民法院訴請判決離婚，獲得勝訴判決
    ，並確定在案，且依上開規定聲請本國法院裁定認可後，雙方當事人間之婚姻，
    亦有判決離婚之效力。復查，被告與訴外人阮榮宗之婚姻，雖經大陸地區人民法
    院判決離婚，然阮榮宗既到庭證述就該大陸地區人民法院之離婚判決，其並未聲
    請我國法院裁定認可，而被告亦陳稱其無聲請裁定認可（此可參本院九十年四月
    二十四日之言詞辯論筆錄），是該大陸民事判決尚無判決離婚之效力，從而被告
    與阮榮宗間之婚姻關係並未解消，仍為有效且存續之婚姻。
五、復按有配偶者，不得重婚；結婚，有違反民法第九百八十五條之規定者，無效，
    為民法九百八十五條第一項、第九百八十八條第二款所明文規定。再查，被告既
    與阮榮宗間之婚姻尚未解消，其仍為有配偶之人，已如上述，是被告再與原告結
    婚，即為重婚，依上開規定，該後婚即為無效。從而，原告請求確認兩造之婚姻
    無效，即屬有據，應予准許。
四、綜上所述：本件原告之訴為有理由，依民事訴訟法第七十八條，判決如主文。
中      華      民      國    九十      年      五      月      十八    日
                              臺灣高雄地方法院民事第一庭
~B法      官  林靜梅
右正本證明與原本無異。
如不服本判決，應於送達後廿日內，向本院提出上訴狀。
中    華        民    國      九十      年      五      月       十八   日
~B法院書記官  陳國榮


司法院資訊處製作；財團法人民間司法改革基金會備份。
